臺灣高等法院刑事判決
111年度上訴字第320號
上  訴  人  
即  被  告  黃晏晏


            黃志弘


共      同
選任辯護人  陳尚敏律師
上列上訴人等因偽造文書案件，不服臺灣新竹地方法院110年度
訴字第11號，中華民國110年11月30日第一審判決（起訴案號：
臺灣新竹地方檢察署109年度偵字第8684號），提起上訴，本院
判決如下：
    主  文
上訴駁回。
黃晏晏緩刑參年。
黃志弘緩刑貳年。
    犯罪事實
一、黃晏晏與其弟黃志弘均明知址設新竹市○區○○路000號鼎莊貿
    易有限公司（下稱鼎莊公司，起訴書誤載為「鼎莊貿易股份
    有限公司」及「已於民國104年3月9日解散」，逕予更正）
    負責人莊克成（即黃晏晏之夫）前於107年8月9日死亡，權
    利能力已歸於消滅，任何人皆不得再以莊克成之名義對外從
    事法律行為；繼黃晏晏欲辦理鼎莊公司負責人自「莊克成」
    辦理變更登記為「黃晏晏」及修正章程變更登記而尚未核准
    之際，黃晏晏與黃志弘竟共同基於行使偽造私文書之犯意聯
    絡，於107年9月28日(起訴書誤載為「107年9月23日」部分
    ，業經公訴檢察官當庭更正)13時許，在新竹市○區○○路000
    號，以「鼎莊貿易有限公司」及負責人「莊克成」之名義，
    就門牌編為新竹市○區○○路000巷0號未辦理保存登記之鋼骨
    建造不動產及車位(下稱上開不動產)，約定以支付押金新臺
    幣（下同）5萬元及每月租金2萬6,000元等代價，與吳瑛傑
    簽定為期5年之房屋租賃契約書（自107年10月1日起至112年
    9月30日止，下稱上開租賃契約書），並由黃志弘以黃晏晏
    交付之「鼎莊貿易有限公司」及「莊克成」印章等物，接續
    於上開租賃契約書上，盜蓋「莊克成」印文2枚，藉以表彰
    鼎莊貿易有限公司負責人莊克成同意或授權締結上開租賃契
    約書之意，而冒用已故莊克成之名義偽造該私文書，並交付
    予吳瑛傑而行使之，足以生損害於吳瑛傑與鼎莊公司之權益
    。嗣吳瑛傑承租後因就上開不動產之使用管理與黃晏晏、黃
    志弘產生糾紛，吳瑛傑方知前揭不動產非為鼎莊公司所有，
    並早於104年間已經法院查封並拍賣，而黃晏晏及黃志弘對
    上開不動產不具有處分權限，然吳瑛傑已經支付共59萬6,00
    0元之租金，吳瑛傑因之報警究辦，為警循線查獲。
二、案經吳瑛傑訴由新竹市警察局第一分局報告臺灣新竹地方檢
    察署檢察官偵查起訴。
　　理  由
壹、程序部分：
    本院認定事實所引用之下列證據資料（包含供述證據、文書
    證據等），並無證據證明係公務員違背法定程序所取得。又
    檢察官、被告黃晏晏、黃志弘極其等之選任辯護人於原審準
    備程序、審理時及本院審理時，對原審及本院所提示之被告
    以外之人審判外之供述，包括供述證據、文書證據等證據，
    就證據能力均未表示爭執，且迄言詞辯論終結前並未聲明異
    議，亦無顯有不可信之情況與不得作為證據之情形，本院審
    酌上開證據資料製作時之情況，尚無違法不當及證明力明顯
    過低之瑕疵，認為以之作為證據應屬適當，是依刑事訴訟法
    第159條至第159條之5規定，本院所引用供述證據及文書證
    據等，均有證據能力。
貳、實體部分：
一、事實之認定：
　  訊據上訴人即被告黃晏晏、黃志弘固坦承其等均明知鼎莊公
    司之負責人莊克成已逝，且鼎莊公司尚未辦理負責人變更登
    記完畢，仍以鼎莊公司負責人莊克成之名義與告訴人吳瑛傑
    簽立上開租賃契約書等節，惟均矢口否認有何行使偽造私文
    書犯行，被告黃晏晏辯稱：「莊克成過世前有跟伊說公司的
    事情都交給伊處理，黃志弘一直是鼎莊公司的員工，所以伊
    授權他處理本案租賃事宜，以鼎莊公司負責人莊克成之名義
    與吳瑛傑簽立上開租賃契約書是伊的疏忽，但伊沒有犯意，
    也未造成損害，洵無行使偽造私文書犯行。」云云；被告黃
    志弘辯稱：「這是公司交辦伊的事，莊克成生前就把公司內
    部事項給伊處理，莊克成過世後就是黃晏晏交給伊處理，以
    鼎莊公司負責人莊克成之名義與吳瑛傑簽立上開租賃契約是
    伊的疏忽，但伊沒有犯意，也未造成損害，洵無行使偽造私
    文書犯行。」云云。經查：
  ㈠被告黃晏晏與其弟即被告黃志弘均明知鼎莊公司負責人莊克
    成已於107年8月9日死亡，且鼎莊公司負責人於該時尚未經
    主管機關自「莊克成」核准變更登記為「黃晏晏」之際，即
    於107年9月28日13時許，逕自以鼎莊貿易有限公司負責人「
    莊克成」之名義，就上開不動產約定以如上所述之押金、租
    金之代價，與告訴人吳瑛傑簽定上開租賃契約書，被告黃志
    弘並以被告黃晏晏交付之「鼎莊貿易有限公司」及「莊克成
    」之印章等物，由被告黃志弘接續於上開租賃契約書上，盜
    蓋「莊克成」印文2枚，嗣因告訴人與被告2人間就上開不動
    產使用管理產生糾紛，告訴人方知被告黃晏晏與被告黃志弘
    於上開不動產簽約時並無處分權限等節，業據被告黃晏晏、
    黃志弘於警詢時、偵查中及原審、本院理時均供承在卷(見
    偵卷第5、6、8至12、69頁背面、70、76頁；原審卷第43、4
    4、105、141至143頁；本院卷第95、96頁)，並經證人即告
    訴人吳瑛傑、證人曾國筌於警詢時證述在卷(見偵卷第13至1
    7頁)，且有109年新竹市地政事務所未辦繼承土地及建物公
    告標的清冊（新竹市）、上開不動產法拍資料、房屋租賃契
    約書、員警偵查報告、經濟部108年1月17日經授中字第1083
    3046330號函、有限公司變更登記表、鼎莊貿易有限公司公
    司章程、被告黃晏晏109年8月31日庭呈切結書、被告黃志弘
    109年11月24日庭呈自述租賃經過始末、與證人吳瑛傑之LIN
    E通訊紀錄、上開不動產104年至105年間法拍公告網路查詢
    資料(見他卷第8、11至20頁；偵卷第4、27至32、71、72、7
    9至85、92至99頁)等在卷可稽，足信為真實。
　㈡被告黃晏晏、黃志弘雖以前詞置辯，否認前揭行使偽造私文
    書犯行，惟：
　1.被告黃晏晏授權被告黃志弘以鼎莊貿易有限公司負責人「莊
    克成」之名義所簽立之上開租賃契約書，屬無製作權之偽造
    行為：
　⑴按人之權利能力，始於出生，終於死亡，民法第6條定有明文
    ，是自然人一旦死亡，即不得為權利義務之主體，事實上亦
    無從為任何意思表示或從事任何行為。而刑法之偽造文書罪
    ，係著重於保護公共信用之法益，即使該偽造文書所載之作
    成名義人業已死亡，而社會一般人仍有誤認其為真正文書之
    危險，自難因其死亡阻卻犯罪之成立；刑法上處罰行使偽造
    私文書之主旨，重在保護文書之公共信用，故所偽造之文書
    既足以生損害於公眾或他人，其犯罪即應成立，縱製作名義
    人業已死亡，亦無妨於本罪之成立。再如行為人非基於他人
    之授權委託，卻私自以他人之名義製作文書，當屬無權製作
    而偽造。從而，倘以已死亡之人之名義製作文書，則該他人
    既已死亡，其權利主體即不存在，以此所為之文書將足使社
    會一般人，誤認死者猶然生存在世，而有損害於公共信用之
    虞，應屬無權製作之偽造行為（最高法院40年台上字第33號
    判決之意旨、107年台上字第1753號判決意旨參照）。
　⑵被告2人既明知鼎莊公司代表人莊克成業於107年8月9日死亡
    ，則莊克成之權利能力於其死亡時即當然消滅，如生前有授
    予他人代理權以處理事務，原代理權益亦自然歸於消滅，此
    後任何人不得再以「莊克成」本人或以經其本人授權為由對
    外以「莊克成」名義訂立契約。甚且，公司董事與公司間之
    法律關係，除公司法有特別規定外，應適用民法委任關係加
    以界定，又依民法第550條前段之規定，委任關係因當事人
    一方死亡而消滅，莊克成與鼎莊公司間之董事委任關係既因
    莊克成死亡即告消滅，則莊克成亦無可能再以「鼎莊有限公
    司負責人莊克成」名義或授與被告2人較其個人更大之權利
    而與他人簽立上開租賃契約書，是被告2人於107年9月28日
    以鼎莊有限公司負責人「莊克成」為名簽署、蓋用「莊克成
    」印章之上開租賃契約書，自屬於無製作權之偽造行為。
　2.被告黃晏晏、黃志弘盜用莊克成之印章並偽造鼎莊有限公司
    負責人「莊克成」之名義簽署上開租賃契約書，足生損害於
    告訴人與鼎莊公司：
　⑴按刑法分則偽造文書罪章，不論偽造公文書、私文書或登載
    不實、使登載不實，以足生損害於公眾或他人為成立要件，
    所謂足生損害，係指他人有可受法律保護之利益，因此遭受
    損害或有受損害之虞而言，不以實際發生損害為要件（最高
    法院50年台上字第1268號判決、49年台非字第18號判決、43
    年台上字第387號判決意旨參照）。又雖然原經他人生前授
    給代理權以處理事務，他人一旦死亡，權利已無，則何來權
    利能繼續享受、授與，原代理權自然歸於消滅，若竟仍以該
    他人名義行文，當屬無權而偽造文書行使，因有令人誤認該
    他人尚存於世之可能，自已發生抽象之危害（最高法院100
    年度台上字第3477號刑事判決意旨參照）。
  ⑵稽之鼎莊公司與告訴人於107年9月28日簽訂自107年10月1日
    至112年9月30日止之上開租賃契約書內容所示（見偵卷第22
    至26頁），鼎莊公司出租上開不動產予告訴人使用，鼎莊公
    司並保證其係租賃物之合法使用權人，有權簽訂前開租期之
    本契約等節，是被告2人偽造鼎莊貿易有限公司負責人「莊
    克成」名義締結上開租賃契約書，致交易之相對人誤認鼎莊
    公司之負責人莊克成尚生存在世，且確有締約之真意，而同
    意與之締結契約，卻不知出名為鼎莊公司負責人之莊克成因
    已死亡，其權利主體不存在，根本不具有受任為鼎莊公司負
    責人之資格，是被告2人以已死亡之鼎莊公司負責人莊克成
    之名所為之上開租賃契約書，實足生損害於締約之相對人即
    告訴人吳瑛傑。
  ⑶又被告2人與告訴人簽立上開租賃契約書之性質係雙務契約，
    表彰締約一造之鼎莊公司即應就上開租賃契約之約定承擔契
    約責任，然鼎莊公司負責人莊克成於締約之際既已死亡，本
    無為從權利義務主體，為保障締約相對人之權益，上開租賃
    契約書之締結有效性已有疑義。質之被告黃晏晏於原審審理
    時亦供稱：「上開不動產是屬於鼎記的房子，土地是我承租
    的，如果遭拍賣，不動產會被拍賣掉。因為鼎莊有幫鼎記償
    還債務，所以鼎記讓我無償使用。如果該房子遭其他人拍得
    ，而該人不願將地上物給我們使用，我們就必須將房子返還
    。」等語(見原審卷第105頁)，顯見鼎莊公司就上開不動產
    至多僅取得於該不動產遭拍賣前得為從來之管理或使用權，
    一旦該不動產遭其他人拍得，則契約相對人即告訴人將受有
    無法繼續依租賃契約履行之風險存在，就鼎莊公司而言，勢
    將衍生後續民事權利義務關係及求償爭議之風險，而於客觀
    上存在抽象危險至明，是辯護人辯稱被告2人之行為不會造
    成鼎莊公司任何損害或損害之虞云云，有違公司法定代理人
    需辦理登記以昭公信之規定，要不足採。
　3.被告2人及辯護人主張被告黃晏晏為莊克成之單獨繼承人，
    且於案發前之107年9月21日即獲選為鼎莊公司新任負責人，
    僅因不知法律而指示被告黃志弘為本案犯行，而被告黃志弘
    亦僅聽命行事，被告黃晏晏、黃志弘並無盜用莊克成印章、
    偽造及行使偽造私文書之犯意云云，然
  ⑴按行為人對於構成犯罪之事實，明知並有意使其發生者，為
    故意，刑法第13條第1項定有明文。是故意之成立，以對犯
    罪構成事實有所認識且有實行之意願為已足，至不法意識並
    非故意之構成要素，縱違法性認識有錯誤，亦應循違法性錯
    誤之法理解決，不生阻卻故意成立之效果。又除有正當理由
    而無法避免者外，不得因不知法律而免除刑事責任，刑法第
    16條前段定有明文。所謂可否避免，應依行為人的社會地位
    、能力及知識程度等一切因素考量，判斷行為人是否得以意
    識到行為之違法，且當行為人對自己之行為是否涉及不法有
    疑慮時，即負有查詢之義務，不能恣意以不確定之猜測，擅
    斷主張自己之行為屬無法避免之禁止錯誤，否則倘若一律可
    主張欠缺不法意識而免責，無異鼓勵輕率，亦未符合社會良
    性之期待。
　⑵被告黃晏晏為莊克成之配偶，於案發時為年滿54歲之成年人
    ，教育程度高中畢業，於莊克成生前即為鼎莊公司之股東並
    代理公司職務等情(見原審卷第142頁)，被告黃志弘於案發
    時為年滿50歲之成年人，教育程度專科畢業，並於警詢時自
    承任職鼎莊公司經理，負責房屋租賃事宜及公司內部相關事
    宜等語(見偵卷第10頁背面)，可見被告黃晏晏、黃志弘於案
    發前即於鼎莊公司內工作，均係有相當智識及社會經驗之人
    ，其等從商多年，就自然人死亡後即不具權利能力之人盡皆
    知之一般法律常識，均難諉為不知之理。又被告黃晏晏、黃
    志弘均知悉於莊克成死亡後須辦理鼎莊公司負責人變更登記
    之行為，且被告黃晏晏於原審審理時自承：「我知道這個章
    蓋的不對。」等語(見原審卷第142頁)，益徵被告黃晏晏、
    黃志弘主觀上有行使偽造私文書之故意甚明。至被告黃志弘
    所辯：「我負責是老闆交代的業務我去執行。」云云，僅係
    其犯罪動機，並無解其本案犯行之成立。故被告2人辯稱其
    等不知法律，主觀上無盜用莊克成印章而為本案偽造及行使
    偽造私文書之犯意云云，並不足採。
  ㈢綜上所述，被告2人所辯，均屬事後卸責之詞，皆不足採。
　　本件事證明確，被告黃晏晏、黃志弘之行使偽造私文書犯行
    ，均堪認定，皆應依法論科。至被告2人及其辯護人於原審
    請求聲請傳喚證人莊妙如以證明股東會會議紀錄為真等語，
    惟本件事證已明，此待證事實與被告2人是否該當本件行使
    偽造私文書之構成要件無涉，與本案無關聯性而無調查之必
    要，附此敘明。
二、論罪之說明：
  ㈠本件被告黃晏晏、黃志弘以鼎莊貿易有限公司負責人「莊克
    成」名義與告訴人簽立上開租賃契約書，並由被告黃晏晏指
    示被告黃志弘於上開租賃契約書上盜蓋「莊克成」之印章，
    用以表示「莊克成」代表鼎莊公司同意簽訂上開租賃契約書
    之意思，並持以向告訴人資以行使，是核被告2人所為，均
    係犯刑法第216條、第210條之行使偽造私文書罪。
  ㈡被告2人盜用「莊克成」之真正印章，並推由被告黃志弘持「
    莊克成」印章於上開租賃契約書上蓋用「莊克成」印文2枚
    而偽造私文書之行為，均屬偽造私文書之階段行為，應為偽
    造私文書之行為所吸收；又其等偽造私文書後持以行使，偽
    造私文書之低度行為復為行使之高度行為所吸收，而不另論
    罪。
  ㈢被告黃志弘持「莊克成」之印章於上開租賃契約書上蓋用「
    莊克成」印文2枚之行為，係基於偽造私文書後持以行使之
    單一犯意，以數個舉動接續進行，而侵害同一社會法益，在
    時間、空間上有密切關係，依一般社會健全觀念，難以強行
    分開，在刑法評價上，以視為數個舉動之接續實行，合為包
    括之一行為予以評價，屬接續犯，僅論以單一行使偽造私文
    書罪。
  ㈣被告黃晏晏與黃志弘之間，有犯意聯絡及行為分擔，均為共
    同正犯。
  ㈤被告黃晏晏符合自首要件，但不予減輕其刑：
　1.按對於未發覺之罪自首而受裁判者，得減輕其刑，刑法第62
    條定有明文。又自首之動機不一而足，有出於內心悔悟者，
    有由於情勢所迫者，亦有基於預期邀獲必減之寬典者。對於
    自首者，依現行規定一律必減其刑，不僅難於獲致公平，且
    有使犯人恃以犯罪之虞。故立法者將刑法第62條有關自首之
    規定，由「減輕其刑」修正為「得減輕其刑」，即在委由裁
    判者視具體情況決定減輕其刑與否，運用上較富彈性。是以
    ，縱被告符合自首之要件，法院不予減輕其刑，亦不得指為
    違法。
　2.被告黃晏晏於行為後犯罪未發覺前，即自行向新竹市警察局
    第一分局自承本案偽造文書犯行，有被告黃晏晏之警詢筆錄
    在卷可稽（見偵卷第5至7頁），足見被告黃晏晏於警發覺前
    ，向警承認本案偽造文書犯行，並供陳行為經過，固認被告
    黃晏晏符合自首要件；然刑法第62條前段規定自首之法律效
    果為「得」減輕其刑，依被告黃晏晏於偵審中始終否認本案
    犯行之犯後態度，且於原審準備程序時明白陳述：「我是因
    告訴人一直騷擾我，說要告我偽造文書，所以我才去警察局
    自首。」等語(見原審卷第44頁)，顯見被告黃晏晏係迫於情
    勢，因恐其偽造文書犯行勢必且即將曝光，始急往自首，然
    實則並無自首之意，如任令依此減刑，與因真誠悔悟而自首
    者相較則有失公平，故基上考量，認被告黃晏晏不予減輕其
    刑。
三、維持原判決及駁回上訴之理由：
　㈠原審以被告犯罪事證明確，適用刑法第28條、第216條、第21
    0條、第41條第1項前段等規定，並審酌被告黃晏晏、黃志弘
    2人明知莊克成於簽立上開租賃契約書時業已死亡，無從對
    外代表鼎莊公司，詎仍蓋用鼎莊公司、莊克成之印章於上開
    租賃契約書上而偽造私文書並行使，致告訴人對此有所誤認
    而足以生損害於告訴人及鼎莊公司，行為實不可取；考量被
    告2人犯後矢口否認犯行之態度，兼衡被告黃晏晏自述其高
    中畢業之智識程度，喪偶，有2名成年子女，案發迄今與子
    女、小叔同住，鼎莊公司仍正常經營，經濟狀況尚可；被告
    黃志弘自述其專科畢業之智識程度，已婚，有兩名成年子女
    ，案發迄今與太太、子女同住，另有83歲母親賴其扶養，經
    濟狀況尚可(見原審卷第143頁、本院卷第96頁)，暨本案犯
    罪之動機、目的(係一時圖便)、手段、均無刑事犯罪紀錄之
    素行(見卷附本院被告前案紀錄表)及檢察官之意見(見原審
    卷第144、145頁)等一切情狀，分別就被告黃晏晏、黃志弘
    各量處有期徒刑4月，如易科罰金，均以1千元折算1日；復
    就不諭知宣告沒收之說明：按盜用他人真印章所蓋之印文，
    並非偽造印章之印文，不在刑法第219條所定必須沒收之列
    ，最高法院48年度台上字第113號判決意旨參照；是上開上
    開租賃契約書上「莊克成」之印文2枚係被告2人持莊克成真
    正印章盜蓋而成，業據被告2人於原審審理時供述在卷(見原
    審卷第141頁)，自非屬偽造印文，無從宣告沒收；又上開偽
    造之租賃契約書，固屬於被告2人犯罪所生之物，惟已持交
    告訴人而行使，已非屬被告2人所有之物，不予宣告沒收。
    　
  ㈡經核原判決之事認用法均無違誤，量刑亦屬妥適。被告黃晏
    晏、黃志弘上訴均仍執陳詞否認犯罪，均辯稱沒有犯意為由
    ，指謫原判決不當。惟查：原判決業依刑法第57條各項就卷
    內證據資料參互審酌，逐一剖析，認定被告黃晏晏、黃志弘
    均明知莊克成已過世，確於莊克成過世後仍持「莊克成」之
    印章蓋用於本件租賃契約並行使於告訴人之行使偽造私文書
    犯行，是原審已審酌刑法第57條各項事由，在適法範圍內行
    使其量刑之裁量權，核無違法或不當之情形，業經本院詳述
    如前，原判決既無違誤，即應予維持。是被告黃晏晏、黃志
    弘之上訴，均為無理由，應予駁回。
　㈢緩刑之宣告：
　　被告黃晏晏、黃志弘前均未曾受有期徒刑以上刑之宣告，有
    本院被告前案紀錄表可憑；雖其等否認本件行使偽造私文書
    犯行，然本院考量被告2人等年均50餘歲，經商多年，皆無
    前科，因被告黃晏晏之夫莊克成甫逝，為圖便始一時失慮，
    致罹刑典，經此偵審程序及刑之宣告，當知警惕，諒無再犯
    之虞，本院認其等前開所宣告之刑，均以暫不執行為適當，
    併諭知被告黃晏晏緩刑3年，被告黃志弘緩刑2年，以啟自新
    。
據上論斷，應依刑事訴訟法第368條，第74條第1項第1款，判決
如主文。　
本案經檢察官吳志中提起公訴，檢察官許鈺茹到庭執行職務。　
中　　華　　民　　國　　111 　年　　3 　　月　　16　　日
                  刑事第十七庭  審判長法　官  鄭水銓
                                      法　官  姜麗君
                                      法　官  黃雅芬
以上正本證明與原本無異。
如不服本判決，應於收受送達後20日內向本院提出上訴書狀，其
未敘述上訴之理由者並得於提起上訴後20日內向本院補提理由書
（均須按他造當事人之人數附繕本）「切勿逕送上級法院」。
                                      書記官  鄭雅云
中　　華　　民　　國　　111 　年　　3 　　月　　16　　日
附錄：本案論罪科刑法條全文　　　　　　　　　　　　　　　
刑法第216條：
行使第210條至第215條之文書者，依偽造、變造文書或登載
不實事項或使登載不實事項之規定處斷。

刑法第210條：
偽造、變造私文書，足以生損害於公眾或他人者，處5年以下有
期徒刑。